臺灣桃園地方法院民事判決
110年度訴字第1461號
原      告  台新國際商業銀行股份有限公司

法定代理人  尚瑞強  
訴訟代理人  向勃睿  
            謝翰儀  
            鍾德暉  
被      告  蕭興嘉  
            蕭興政  
            蕭秀羽  
            陳新富  
            陳吉卿  
            陳季芳  
受  告知人  蕭興龍  
上列當事人間代位請求分割遺產事件，本院於民國111年4月11日
言詞辯論終結，判決如下：
    主  文
被告與受告知人庚○○應就被繼承人蕭昌乾所有如附表一編號1至7
所示之遺產辦理繼承登記。
被告與受告知人庚○○公同共有如附表一編號1至7所示之遺產，應
按如附表三所示比例分割為分別共有。
被告與受告知人庚○○公同共有如附表一編號8所示之遺產，應按
如附表二所示比例分配。
原告其餘之訴駁回。
訴訟費用由兩造依附表四所示比例負擔。
    事實及理由
壹、程序方面：
一、本件被告均經合法通知，均無正當理由，其中被告己○○、戊○○、丁○○未於最後言詞辯論期日到場；被告丙○○、甲○○、乙○○則未於言詞辯論期日到場，核均無民事訴訟法第386條所
    列各款情形，爰依原告聲請，由其一造辯論而為判決。
二、按訴狀送達後，原告不得將原訴變更或追加他訴，但請求之
    基礎事實同一者，不在此限，民事訴訟法第255條第1項但書
    第2款定有明文。經查，本件原告起訴時聲明代位請求分割
    被告與受告知人即被代位人庚○○共同繼承之被繼承人蕭昌乾
    如附表一編號1至6所示之遺產（見本院110年度桃簡字第443
    號卷第6頁，下稱桃簡卷）。嗣於起訴狀繕本送達被告後，
    原告不變更其訴訟標的，而於民國110年11月8日具狀追加如
    附表標號7、8所示之財產為遺產分割範圍（見本院卷第77至
    83頁）。核原告此部分所為訴之變更，係基於代位請求分割
    被繼承人蕭昌乾所留遺產之同一基礎事實所為追加，揆諸上
    揭法律規定，應予准許。
貳、實體方面：
一、原告主張：受告知人庚○○前積欠伊新臺幣（下同）135,084
    元及其利息（下稱系爭債權）迄未清償，而庚○○與被告尚有
    共同繼承自被繼承人蕭昌乾如附表一所示之遺產（下稱系爭
    遺產），應繼分比例如附表二所示，且迄今無法達成分割之
    協議。而因系爭遺產於分割前屬全體繼承人公同共有，庚○○
    本得行使遺產分割請求權取得其應繼分之財產，並清償對於
    伊之債務，惟庚○○卻怠於行使，伊為保全債權，自得依民法
    第242條、第1164條規定，代位庚○○請求分割系爭遺產。為
    此提起本件訴訟等語。並為訴之聲明：被告與受告知人庚○○
    應就被繼承人蕭昌乾所有如附表一所示之遺產辦理繼承登記
    ；被告與受告知人庚○○公同共有如附表一所示之遺產准予分
    割，分割方法按附表二所示各繼承人之應繼分之比例為之。
二、被告己○○、戊○○、丁○○雖未於最後言詞辯論期日到場，惟據
    其以前到場所為之陳述則為：同意原告方案等語。
三、被告丙○○、甲○○、乙○○均未於言詞辯論期日到場，亦均未提
    出書狀作何聲明或陳述。
四、經查，原告所主張其對受告知人庚○○有系爭債權迄未獲償
    ，而庚○○與被告為蕭昌乾之繼承人，尚有共同繼承之系爭遺
    產，應繼分比例如附表二所示，且迄今無法達成分割之協議
    ，及庚○○怠於行使系爭遺產之分割請求權以取得其應繼分之
    財產等事實，業據提出本院109年司促字第18862號支付命令
    暨確定證明書、系爭遺產之土地登記謄本、地籍異動索引、
    蕭昌乾之繼承系統表及繼承人之戶籍謄本附卷可稽（見桃簡
    卷第7至11、17至59、68至75頁）。且經本院依職權函查無
    誤，有財政部北區國稅局大溪稽徵所110年7月12日北區國稅
    大溪營字第1101313088號函附遺產稅核定通知書及免稅證明
    書、新北市三峽戶政事務所110年9月16日新北峽戶字第1105
    836751號函附戶籍資料、臺灣新北地方法院家事法庭110年9
    月16日新北院賢家科字第1380號覆函、臺灣高雄少年及家事
    法院110年9月23日高少家宗家第0000000000號覆函、臺灣臺
    中地方法院家事法庭110年9月30日中院平家良字第11000660
    60號覆函在卷可佐（見桃簡卷第76至78頁、本院卷第37至53
    頁），復為被告己○○、戊○○、丁○○所不爭執，其餘被告則均
    未於言詞辯論期日到場爭執，亦均未提出書狀作何聲明或陳
    述以供本院斟酌，則本院依上開調查證據之結果，認原告所
    主張之前述事實，已堪信為真實。
五、按債務人怠於行使其權利時，債權人因保全債權，得以自己
    之名義，行使其權利。但專屬於債務人本身者，不在此限；
    繼承人有數人時，在分割遺產前，各繼承人對於遺產全部為
    公同共有；繼承人得隨時請求分割遺產，但法律另有規定或
    契約另有訂定者，不在此限；公同共有物之分割，除法律另
    有規定外，準用關於共有物分割之規定；各共有人，除法令
    另有規定外，得隨時請求分割共有物。但因物之使用目的不
    能分割或契約訂有不分割之期限者，不在此限，民法第242
    條、第1151條、第1164條、第830條第2項、第823條第1項分
    別定有明文。系爭遺產既無不能分割之情形，庚○○與被告復
    未曾協議分割方法，且庚○○本得依法行使系爭遺產之分割請
    求權，以消滅系爭遺產之公同共有關係並取得其應有之財產
    權，卻怠於行使。而原告對庚○○有系爭債權迄未獲償等事實
    ，既均足認定，揆諸上揭法律規定，自堪認原告為保全債權
    之必要，得代位庚○○請求分割系爭遺產。
六、次按因繼承、強制執行、徵收、法院之判決或其他非因法律
    行為，於登記前已取得不動產物權者，應經登記，始得處分
    其物權，民法第759條定有明文。又繼承人為二人以上，部
    分繼承人因故不能會同其他繼承人共同申請繼承登記時，得
    由其中一人或數人為全體繼承人之利益，就被繼承人之土地
    ，申請為公同共有之登記，土地登記規則第120條亦有明文
    。又按未辦理繼承登記之不動產，執行法院因債權人之聲請
    ，依強制執行法第11條第3項或第4項規定，以債務人費用，
    通知地政機關登記為債務人所有，此觀未繼承登記不動產辦
    理強制執行聯繫辦法第1條之規定即明。惟分割共有物之判
    決為形成判決，依民法第759條規定，於法院判決確定時，
    即發生共有物分割之效果，不以登記為生效要件（最高法院
    43年台上字第1016號民事判決意旨可供參考），亦毋待聲請
    法院強制執行即生分割遺產物權變動之效力，尚無未繼承登
    記不動產辦理強制執行聯繫辦法第1條規定，以債務人之費
    用辦理繼承登記規定之適用餘地。而債務人為繼承人之一，
    本得依土地登記規則第120條規定單獨向地政機關申請辦理
    繼承登記，惟如債務人未就遺產辦理繼承登記，依民法第75
    9條規定，即不得處分其物權，如債權人代位債務人請求分
    割債務人繼承之遺產中有不動產者，依未繼承登記不動產辦
    理強制執行聯繫辦法第1條規定之法理，債務人既負有以自
    己費用辦理繼承登記，以實現債權人債權之義務，債權人自
    得請求代位債務人辦理繼承登記。查如附表一編號1至7所示
    之不動產現登記之共有人仍為被繼承人蕭昌乾，有上開不動
    產之登記謄本為據（見桃簡卷第17至40頁），則原告代位庚○○請求分割被繼承人蕭昌乾之遺產，依上揭法律規定及說明
    ，自得併同請求被告與庚○○應就附表一編號1至7所示之不動
    產辦理繼承登記，故原告此部分之請求為有理由，應予准許
    。惟就附表一編號8所示之遺產，係為金融機構內之存款而
    無辦理繼承登記之必要，故原告此部分仍請求被告與庚○○應
    辦理繼承登記，即不可採。
七、復按分別共有之應有部分，乃就一所有權為量之分割，並依
    該量上劃分之一定分數比率，分歸於各共有人抽象享有之狀
    態。繼承人將遺產之公同共有關係終止，變更為分別共有關
    係，性質上自屬分割遺產方法之一；終止遺產之公同共有關
    係，應以分割方式為之，將遺產之公同共有關係終止改為分
    別共有關係，性質上屬分割遺產方法之一（最高法院95年度
    台上字第2458號、82年度台上字第748 號民事裁判意旨可供
    參考）。本院審酌系爭遺產除如附表一編號8所示財產為現
    金外，其餘係不動產，其中如附表一編號6、7所示建物坐落
    桃園市大溪區瑞德街，如附表一編號6所示建物為紅磚鐵皮
    頂，旁邊空地上有二貨櫃，分別為被告己○○、受告知人庚○○
    所有，貨櫃上方均有鐵皮棚架，另如附表一編號7所示建物
    係加強磚造，外牆貼有磁磚，上開建物間有水泥空地等事實
    ，業經本院依職權會同桃園市大溪地政事務所測量人員履勘
    現場查核無誤，有勘驗筆錄、前開地政事務所收件字號溪測
    法字第060600號、複丈日期110年12月13日之土地複丈成果
    圖在卷可憑（見本院卷第111至113、121頁），並參以上開
    不動產之經濟效用、共有人利益、公平性等因素，認原告主
    張之依應繼分比例原物分割方法係消滅公同共有關係，而轉
    變為分別共有關係，核對全體共有人均無不公平或不利益之
    處，且更能使各共有人得就其應有部分自由處分、設定負擔
    ，對各共有人而言均屬有利；就如附表一編號8之現金存款
    部分，依應繼分比例分配亦為中允，應屬適當之分割方法。
    從而，原告代位庚○○請求分割系爭遺產，並主張按附表二所
    示各繼承人之應繼分之比例，分割為分別共有或分配，並無
    不妥，應予准許。
八、從而，原告依民法第242 條、第1164條規定，代位庚○○請
    求就附表一編號1至7之所示之不動產辦理繼承登記，並就附
    表一編號1至7之所示之不動產依附表三所示應有部分比例分
    割為分別共有、附表一標號8之現金存款則依應繼分比例分
    配，為有理由，應予准許。原告逾上開範圍之請求則為無理
    由，應予駁回。
九、末按因共有物分割、經界或其他性質上類似之事件涉訟，由
    敗訴當事人負擔訴訟費用顯失公平者，法院得酌量情形，命
    勝訴之當事人負擔其一部，民事訴訟法第80條之1 定有明文
    。本件固為原告部分勝訴之判決，惟本件既屬遺產分割之事
    件，兩造於訴訟上之所為，又未徒增不必要之費用，且分割
    共有物之方法，本應由法院斟酌何種方式較能增進共有物之
    經濟效益，並兼顧兩造之利益，以決定適當之分割方法，不
    因何造起訴而有不同，故原告代位庚○○請求分割系爭遺產雖
    有理由，惟關於訴訟費用負擔，本院認仍應由原告依庚○○之
    應繼分比例分擔，始較公允，爰諭知訴訟費用之負擔如主文
    第4項所示。
中　　華　　民　　國　　111 　年　　5 　　月　　18　　日
                  民事第二庭    法　官　張震武
以上正本係照原本作成。
如對本判決上訴，須於判決送達後 20 日內向本院提出上訴狀。
如委任律師提起上訴者，應一併繳納上訴審裁判費。　　　　　
中　　華　　民　　國　　111 　年　　5 　　月　　19　　日
                                書記官  陳𥴡濤
附表一：遺產附表
編號 種類 財產名稱 權利範圍 （公同共有） 1 土地 桃園市○○區○○段000地號土地 1/3 2 土地 桃園市○○區○○段000地號土地 3/12 3 土地 桃園市○○區○○段000地號土地 1/3 4 土地 桃園市○○區○○段000地號土地 1/1 5 土地 桃園市○○區○○段000地號土地 16/120 6 建物 桃園市○○區○○段00○號 門牌號碼：桃園市○○區○○街000巷00號 69/100 7 建物 門牌號碼：桃園市○○區○○街000巷00號 1/1 8 存款 桃園市大溪區農會存款新臺幣216,750元 全部 

附表二：應繼分比例
繼承人 應繼分比例 庚○○ 1/5 己○○ 1/5 戊○○ 1/5 丁○○ 1/5 丙○○ 1/15 甲○○ 1/15 乙○○ 1/15 
　　　　　　　　　　　　　　
附表三：分割後應有部分比例
編號  公同共有人 桃園市○○區○○段○地號分割後應有部分     如附表一編號6所示建物 如附表一編號7所示建物   293地號 296地號 297地號 356地號 357地號   1 庚○○ 1/15 3/60 1/15 1/5 16/600 69/500 1/5 2 己○○ 1/15 3/60 1/15 1/5 16/600 69/500 1/5 3 戊○○ 1/15 3/60 1/15 1/5 16/600 69/500 1/5 4 丁○○ 1/15 3/60 1/15 1/5 16/600 69/500 1/5 5 丙○○ 1/45 3/180 1/45 1/15 16/1800 69/1500 1/15 6 甲○○ 1/45 3/180 1/45 1/15 16/1800 69/1500 1/15 7 乙○○ 1/45 3/180 1/45 1/15 16/1800 69/1500 1/15 

附表四：訴訟費用之負擔
負擔訴訟費用人 訴訟費用負擔比例 原告 5分之1 己○○ 5分之1 戊○○ 5分之1 丁○○ 5分之1 丙○○ 15分之1 甲○○ 15分之1 乙○○ 15分之1